臺灣桃園地方法院交通事件裁定　　　　100年度交聲字第378號
原處分機關　交通部公路總局新竹區監理所中壢監理站
異　議　人
即受處分人　尹鳳生
上列異議人因違反道路交通管理處罰條例案件，不服原處分機關
交通部公路總局新竹區監理所中壢監理站中華民國100 年5 月16
日壢監裁字第裁53-DB0000000號裁決，向本院聲明異議，本院裁
定如下：
    主  文
原處分撤銷。
尹鳳生汽車駕駛人，駕駛汽車經測試檢定酒精濃度超過規定標準
，處參年內不得考領普通重型機器腳踏車駕駛執照，並應接受道
路交通安全講習。
    理  由
一、原處分意旨略以：異議人即受處分人尹鳳生於民國99年11月
    21日下午4 時50分許，飲酒後持職業聯結車駕駛執照騎乘車
    號030-JDR 號重型機車，行經桃園縣中壢市○○○路與新中
    北路口時，為桃園縣政府警察局中壢分局普仁派出所警員發
    覺異議人有「駕照易處逕註期間仍騎乘機車、酒駕肇事（酒
    測值0.63mg/L）」之違規行為，遂填掣桃警局交字第DB0000
    000 號舉發單舉發。嗣經原處分機關以異議人上開違規行為
    明確，爰依道路交通管理處罰條例第22條第1 項第4 款之規
    定，就上開舉發單所載違規事實「駕照易處逕註期間仍騎乘
    機車」部分，改裁處「領有職業聯結車駕駛執照駕駛普通重
    型機車」，裁處罰鍰新台幣（下同）1,800 元；另依同條例
    第35條第1 項第1 款、第24條第1 項第2 款、第68條第2 項
    等規定，就「汽車駕駛人酒精濃度超過規定標準（0.55以上
    ）」部分，裁處吊扣駕駛執照24個月，並施以道路交通安全
    講習云云。
二、聲明異議意旨略以：伊於99年11月21日為警查獲於服用酒類
    後騎乘機車上路，伊深感後悔，因伊無機車駕照，現要吊扣
    伊吃飯工具之汽車駕照，懇請鈞院不要吊扣伊之汽車駕照，
    爰依法聲明異議，請求撤銷原處分等語。
三、按汽車駕駛人，領有聯結車、大客車、大貨車或小型車駕駛
    執照，駕駛重型機器腳踏車，處1,800 元以上3,600 元以下
    罰鍰，並禁止其駕駛，道路交通管理處罰條例第22條第1 項
    第4 款訂有明文。次按汽車駕駛人飲用酒類或其他類似物後
    其吐氣所含酒精濃度超過每公升0.25毫克或血液中酒精濃度
    超過百分之0.05以上者，不得駕車，道路交通安全規則第11
    4 條第2 款定有明文。又汽車駕駛人，駕駛汽車經測試檢定
    有酒精濃度超過規定標準者，處15,000元以上60,000元以下
    罰鍰，並當場移置保管該汽車及吊扣其駕駛執照1 年；因而
    肇事致人受傷者，並吊扣其駕駛執照2 年；致人重傷或死亡
    者，吊銷其駕駛執照，並不得再考領。汽車駕駛人違反本條
    例規定，應受吊扣駕駛執照處分，於汽車駕駛人係無駕駛執
    照駕車者，在所規定最長吊扣期間內，不得考領駕駛執照，
    道路交通管理處罰條例第35條第1 項第1 款、第67條第7 項
    亦分別定有明文。再汽車駕駛人，有同條例第35條第1 項規
    定之情形者，應接受道路交通安全講習，道路交通管理處罰
    條例第24條第1 項第2 款規定甚明。
四、本件異議人雖明確陳明僅就原處分關於「汽車駕駛人酒精濃
    度超過規定標準（0.55以上）」違規之「吊扣駕照」部分提
    出異議，至於同裁決處分內「汽車駕駛人酒精濃度超過規定
    標準（0.55以上）」違規之施以道路交通安全講習，暨「領
    有聯結車駕駛執照駕駛普通重型機器腳踏車」之罰鍰1,800
    元部分均不聲明異議。然異議人於領有聯結車駕駛執照，卻
    於飲酒後駕駛普通重型機車，僅有一個交通違規行為，有關
    其違規行為處罰效果即「汽車駕駛人酒精濃度超過規定標準
    （0. 55 以上）」之吊扣駕照、施以道路交通安全講習及「
    領有聯結車駕駛執照駕駛普通重型機器腳踏車」違規之罰鍰
    等，係依據同一法律規定（即道路交通管理處罰條例第22條
    第1 項第4 款、第35條第1 項第1 款、第24條第1 項第2 款
    、第68條第2 項）所為之處罰，其處罰方式雖有3 種，但實
    際上為單一處分，無法割裂，與該項交通違規行為是否存在
    亦均無從分離，法院於審理時，應先確定異議人是否確有交
    通違規行為事實，再決定原處分機關所適用之法律有無錯誤
    。從而，異議人雖陳明僅就「汽車駕駛人酒精濃度超過規定
    標準（0.55以上）」違規之吊扣駕照部分聲明異議，其餘處
    罰部分並未提及，惟施以道路交通安全講習以及「領有聯結
    車駕駛執照駕駛普通重型機車」違規之罰鍰部分，與其酒後
    駕車交通違規行為是否存在既無從分離，法院自應全部予以
    審理，亦先敘明（臺灣高等法院98年法律座談會第23號提案
    研討結果參照）。
五、經查：
(一)、異議人僅領有職業聯結車駕駛執照，卻於99年11月21日下午
    4 時50分許，騎乘車號030-JDR 號重型機車，行經桃園縣中
    壢市○○○路與新中北路口時，為警攔查，測得吐氣所含酒
    精成分為每毫升0.63毫克等情，為異議人所不爭，並有桃園
    縣政府警察局舉發違反道路交通管理事件通知單影本、交通
    部公路總局新竹區○○○○○道路交通管理事件裁決書各1
    份在卷可稽。且異議人就該違規事實已在警詢時坦承不諱，
    並經本院於100 年4 月1 日以100 年度壢交簡字第467 號判
    決判處有期徒刑3 月，如易科罰金，以新臺幣1,000 元折算
    1 日確定，此有上開判決、臺灣高等法院被告前案紀錄表各
    1 份在卷可憑。另異議人所持有之重型機車駕駛執照已於91
    年8 月25日經註銷，尚未從新考領，異議人目前僅持有職業
    聯結車駕駛執照，迄100 年11月27日仍為有效之事實，亦有
    汽車、機車駕照基本資料各1 份存卷可憑。是異議人持有職
    業聯結車駕駛執照而駕駛普通重型機車，有上揭交通違規事
    實，應堪認定。
(二)、「汽車駕駛人酒精濃度超過規定標準（0.55以上）」之違規
    事實：
  1.按94年2 月5 日公布，於95年2 月5 日施行之行政罰法第26
    條規定：「一行為同時觸犯刑事法律及違反行政法上義務規
    定者，依刑事法律處罰之。但其行為應處以其他種類行政罰
    或得沒入之物而未經法院宣告沒收者，亦得裁處之。前項行
    為如經不起訴處分或為無罪、免訴、不受理、不付審理之裁
    判確定者，得依違反行政法上義務規定裁處之」。又其他種
    類行政罰，係指違反行政法上之義務應受「裁罰性」之「不
    利處分」，依行政罰法第2 條規定，包括限制或禁止行為之
    吊扣證照處分及警告性之講習處分在內。究其立法目的，一
    行為同時觸犯刑事法律及違反行政法上義務規定時，由於刑
    罰與行政罰同屬對不法行為之制裁，而刑罰之懲罰作用較強
    ，故依刑事法律處罰，即足資警惕時，實無一事二罰再處行
    政罰之必要；且刑事法律處罰，由法院依法定程序為之，較
    符合正當法律秩序，應予優先適用。是異議人上開酒後駕車
    之同一違規行為，既經本院以100 年度壢交簡字第467 號判
    決判處有期徒刑3 月確定，依前揭一事不二罰原則之說明，
    自不得再對異議人處以道路交通管理處罰條例第35條第1 項
    規定之15,000元以上60,000元以下罰鍰之行政罰。但罰鍰以
    外之沒入或其他種類行政罰，因兼具維護公共秩序之作用，
    為達行政目的，行政機關仍得併予裁處。
  2.施以道路交通安全講習部分：
    原處分機關裁處異議人應參加道路安全講習部分，係為達成
    遏止酒後駕車之不法行為，維護道路交通用路權人之安全法
    益等行政目的所必要之罰鍰以外之其他種類行政罰，依行政
    罰法第26條第1 項但書之規定，原處分機關仍得裁處，並未
    違反「一事不二罰」之規定，故此部分之裁處並無違誤，且
    該部分亦未經異議人提起聲明異議，併此敘明。
  3.吊扣駕駛執照部分：
    (1)按汽車駕駛執照為駕駛汽車之許可憑證，由駕駛人向公路
      監理機關申請登記，考驗及格後發給之。汽車駕駛人經考
      驗及格，未領取駕駛執照前，不得駕駛汽車，道路交通安
      全規則第50條第1 項定有明文。是未持有汽車駕駛執照而
      駕駛汽車者，即應依道路交通管理處罰條例第21條第1 項
      第1 、2 、9 款、第2 項之規定為處罰。復依道路交通安
      全規則第53條、第61條、第61條之1 規定，我國汽車駕駛
      執照，係依汽車類、機器腳踏車類，先分為汽車駕駛執照
      、機器腳踏車駕駛執照二類；再依汽車及機器腳踏車之各
      該級類，分為小型車、大貨車、大客車、聯結車駕駛執照
      、以及大型機車、普通重型機車、輕型機車駕駛執照；另
      就汽車駕駛執照依自用及因職業而駕駛分為普通及職業駕
      駛執照。而就上開汽車及機器腳踏車之各類級駕駛執照之
      持用方式，汽車駕駛執照、機器腳踏車駕駛執照間，除已
      持有汽車駕駛執照可騎乘輕型機器腳踏車外，該二類駕駛
      執照不可流用，否則即屬無照駕駛，均應依路交通管理處
      罰條例第21條第1 項第1 、2 、9 款規定處罰（臺灣高等
      法院99年度交抗字第1515號交通事件裁定可資參照）。換
      言之，領有小型車、大貨車、大客車及聯結車駕駛執照，
      而未領有大型或普通重型機車者，僅得騎乘輕型機器腳踏
      車，倘騎乘大型或普通重型機車，則屬無照駕駛。反之，
      領有大型或普通重型機車駕駛執照，而未領有小型車、大
      貨車、大客車或聯結車駕駛執照，如駕駛各該型級汽車，
      亦屬無照駕駛。
    (2)次按道路交通管理處罰條例第68條經總統於99年5 月5 日
      以華總一義字第09900107731 號令修正公布，並自同年9
      月1日 施行，並該條增訂第2 項規定為：「領有汽車駕駛
      執照之汽車駕駛人，除駕駛聯結車、大客車、大貨車外之
      非其駕駛執照種類之車輛，違反本條例及道路交通安全規
      則之規定，應受吊扣駕駛執照情形時，無因而肇事致人受
      傷或重傷者，記違規點數5 點。但1 年內違規點數共達6
      點以上或再次應受吊扣駕駛執照情形者，併依原違反本條
      例應受吊扣駕駛執照處分規定，吊扣其駕駛執照。」查監
      理機關依道路交通安全規則第53條、第61條及第61條之1
      等規定，僅核發駕駛或騎乘之最高級汽車駕駛執照或機器
      腳踏車駕駛執照，作為駕駛或騎乘最高級以下之各低級汽
      車或機器腳踏車之證明，而未再另行核發最高級以下之各
      低級汽車駕駛執照或機器腳踏車駕駛執照，而基於不當連
      結禁止之原則，領有汽車駕駛執照之駕駛人，應受吊扣駕
      照處分者，依理本應吊扣駕駛人違規時所駕駛車輛種類之
      駕駛執照，然實務在適用99年9 月1日 修正施行前之道路
      交通管理處罰條例第68條第2 項規定時，不免有產生駕駛
      較低級車輛導致駕駛人持有較高級車輛種類駕照遭吊扣之
      不合理結果，是有本次99年9 月1 日道路交通管理處罰條
      例第68條第2 項之修正施行，復有道路交通管理處罰條例
      第68條第2 項增訂之立法理由「一、委員提案修正條文將
      產生如駕駛人以其領有之聯結車、大客車或大貨車駕駛執
      照駕駛小型車，違規酒後駕車、肇事逃逸時，卻無法吊扣
      其所領有之駕駛執照，以限制其繼續駕車行駛道路之情形
      ，無法達到有效處罰及維護道路交通安全之立法目的。二
      、鑑於本條例前已修正刪除受吊扣駕駛執照處分，吊扣各
      級駕駛執照之規定，為利明確汽車駕駛人駕駛非其駕駛執
      照種類之車輛，違反應受吊扣駕駛執照之處分處理，增訂
      第2 項得緩即予吊扣而採記違規點數及駕駛人仍無改正仍
      再犯違規之應併原吊扣處罰之規定」（參照立法院公報第
      99卷第26期院會紀錄）可參。是修正後道路交通管理處罰
      條例第68條第2 項所謂「領有汽車駕駛執照之汽車駕駛人
      ，除駕駛聯結車、大客車、大貨車外之非其駕駛執照種類
      之車輛」，應係指駕駛人領有高級車種汽車駕駛執照，
      卻駕駛該級車類以下汽車或騎乘輕型機器腳踏車；領有
      高級機器腳踏車種類駕駛執照，駕駛該級機器腳踏車種類
      以下機器腳踏車之情形而言。如駕駛人持有較低級車種之
      駕駛執照而駕駛較高級之車輛、持汽車駕駛執照駕駛輕型
      機器腳踏車以外之機器腳踏車、持機器腳踏車駕駛執照駕
      駛小型車以上之汽車種類，依前所述，均屬無照駕駛，與
      道路交通管理處罰條例第68條第2項 所謂「領有汽車駕駛
      執照之汽車駕駛人」之構成要件有間，自無道路交通管理
      處罰條例第68條第2 項之適用。
    (3)本件異議人於94年11月28日考領有職業聯結車駕駛執照，
      持有之重型機車駕駛執照已於91年8 月25日經註銷，尚未
      從新考領等情，業如前述。而異議人前於99年11月13日晚
      間7 時11分許，已因酒後騎乘車牌號碼030-JDR 號重型機
      車，於桃園縣中壢市○○路507 號前警攔查，測得吐氣所
      含酒精成分為每毫升1.17毫克，而有汽車駕駛人酒精濃度
      超過規定標準之違規，依道路交通管理處罰條例第35條第
      1 項規定，應處15,000元以上6 萬元以下罰鍰，並當場移
      置保管該汽車及吊扣其駕駛執照1 年，惟依同條例第68條
      第2 項前段規定，該次違規之吊扣駕駛執照部分，應記違
      規點數5 點，暫緩吊扣駕駛執照。詎異議人又於上揭時、
      地再犯本件酒後駕車，依同條例第35條第1 項規定，應處
      15,000元以上6 萬元以下罰鍰，因而肇事致人受傷者，並
      吊扣其駕駛執照2 年，且依同條例第68條第2 項但書規定
      ，併依原違反本條例應受吊扣駕駛執照處分規定，吊扣其
      駕駛執照，此有交通部公路總局新竹區監理所中壢監理站
      100 年5 月18日竹監壢字第1000014049號函暨所檢附之舉
      發通知單影本、違規查詢報表各1 份在卷可按。是以上二
      項違規事實併計，異議人應受吊扣重型機車駕駛執照3 年
      之處分。然異議人之重型機車駕駛執照業經吊銷，而異議
      人所持有之職業聯結車駕照，亦不得作為駕駛重型機車之
      憑證，是異議人自非道路交通管理處罰條例第68條第2 項
      所謂之「領有汽車駕駛執照之汽車駕駛人」，而應屬「無
      照駕駛」之駕駛人，且無法再裁處「吊扣駕駛執照」，是
      應依道路交通管理處罰條例第67條第7 項之規定，裁處異
      議人「3 年內不得考領重型機器腳踏車駕駛執照」，原處
      分機關遽依道路交通管理處罰條例第68條第2 項之規定，
      裁處異議人「吊扣駕駛執照24個月」，於法顯有未合。
(三)、「領有聯結車駕駛執照駕駛普通重型機器腳踏車」之違規事
    實：
    至異議人領有聯結車駕駛執照，卻於酒後駕駛普通重型機車
    ，異議人除應成立首揭道路交通管理處罰條例第35條第1 項
    第1 款之違規外，復構成同條例第22條第1 項第4 款領有聯
    結車駕駛執照駕駛普通重型機器腳踏車之違規，本均應處罰
    ，惟按一行為違反數個行政法上義務規定而應處罰鍰者，依
    法定罰鍰額最高之規定裁處，行政罰法第24條第1 項前段定
    有明文，本件異議人既係以一駕車行為，同時觸犯上述2 項
    交通違規，依法自應從一重處罰之；而首揭道路交通管理處
    罰條例第35條第1 項所定之罰鍰額為1 萬5,000 元以上6 萬
    元以下，異議人另所違反之同條例第22條第1 項第4 款規定
    之罰鍰額至多則僅係3600元，自應從一重依該條例第35條第
    1 項第1 款處罰即可，而此部分因被告酒後駕車之行為業經
    本院刑事判決，依「一事不二罰」原則而免予裁罰，前已敘
    明，詎原處分機關仍就異議人「領有聯結車駕駛執照駕駛普
    通重型機器腳踏車」之違規行為另依道路交通管理處罰條例
    第22條第1 項第4 款規定裁處罰鍰1,800 元，顯與行政罰法
    第24條第1 項前段規定意旨即屬相違，殆屬無可維持。
六、綜上所述，異議人確有於前揭時地持聯結車駕駛執照，於飲
    酒後駕駛普通重型機器腳踏車之違規行為，則原處分機關依
    道路交通管理處罰條例第24條第1 項第2 款之規定，裁處異
    議人施以道路交通安全講習之其他種類行政裁罰，於法尚無
    不合。惟異議人持聯結車駕駛執照，於飲酒後駕駛普通重型
    機車，於汽車駕駛執照與機器腳踏車駕駛執照相互間無法通
    用之前提下，異議人此次駕駛行為核屬「無照駕駛」，而非
    屬「領有汽車駕駛執照」之情形，原處分機關遽引道路交通
    管理處罰條例第68條第2 項之規定，裁處異議人「吊扣駕駛
    執照24個月」，容有誤會；又異議人前揭交通違規，依行政
    罰法第24條第1 項前段規定，僅應從一重依道路交通管理處
    罰條例第35條第1 項第1 款處罰即可，然原處分機關竟仍依
    道路交通管理處罰條例第22條第1 項第4 款規定另裁處異議
    人罰鍰1,800 元，亦有可議。復因本件酒後持聯結車執照駕
    駛普通重型機車為一個交通違規行為，酒駕違規之吊扣駕照
    、施以道路交通安全講習及無照駕車違規之罰鍰部分無從區
    分，從而，應認異議人提起本件異議為有理由，本院自應將
    原處分均撤銷，自為裁處如主文第2 項所示，以期適法。
七、據上論斷，應依道路交通管理處罰條例第87條第2 項、道路
    交通事件處理辦法第19條，裁定如主文。
中    華    民    國   100    年    10    月    28    日
                  交通法庭    法  官  黃裕民
以上正本證明與原本無異。
如不服本裁定，應於裁定送達後5 日內向本院提出抗告狀。
                              書記官  蕭秀蓉
中    華    民    國   100    年    10    月    28    日